【裁判字號】    94,選訴,7
【裁判日期】    950613
【裁判案由】    違反選舉罷免法等
【裁判全文】
臺灣宜蘭地方法院刑事判決               94年度選訴字第7號
    公  訴  人  臺灣宜蘭地方法院檢察署檢察官
    被      告  甲○○
    選任辯護人  林火炎律師
    被      告  乙○○
    選任辯護人  林志嵩律師
    被      告  丁○○
    選任辯護人  曾威龍律師
    被      告  癸○○
    選任辯護人  李秋銘律師
                黃金亮律師
    被      告  己○○
                壬○○
                辛○○
                戊○○○
    上四人共同
    選任辯護人  曾文杞律師
上列被告等因違反選舉罷免法等案件，經檢察官提起公訴（九十
四年度選偵字第三號），本院判決如下：
    主  文
甲○○共同連續對於有投票權之人，交付賄賂，而約其投票權為
一定之行使，處有期徒刑拾月。褫奪公權年。扣案風騰牌ＦＴ
—九三一Ａ型十四吋直立式電扇捌具，均沒收之。
乙○○、丁○○共同連續對於有投票權之人，交付賄賂，而約其
投票權為一定之行使，各處有期徒刑伍月，如易科罰金，以佰
元折算壹日。均褫奪公權貳年。扣案風騰牌ＦＴ—九三一Ａ型十
四吋直立式電扇捌具，均沒收之。均緩刑貳年。
癸○○共同連續對於有投票權之人，交付賄賂，而約其投票權為
一定之行使，處有期徒刑肆月，如易科罰金，以佰元折算壹日
。褫奪公權貳年。扣案風騰牌ＦＴ—九三一Ａ型十四吋直立式電
扇柒具，均沒收之；又有投票權之人，收受賄賂，而許其投票權
為一定之行使，處有期徒刑月，如易科罰金，以佰元折算壹
日。褫奪公權壹年。扣案風騰牌ＦＴ—九三一Ａ型十四吋直立式
電扇壹具沒收之。應執行有期徒刑陸月，如易科罰金，以佰元
折算壹日。褫奪公權貳年。扣案風騰牌ＦＴ—九三一Ａ型十四吋
直立式電扇捌具，均沒收之。緩刑貳年。
己○○有投票權之人，收受賄賂，而許其投票權為一定之行使，
處有期徒刑月，如易科罰金，以佰元折算壹日。褫奪公權壹
年。扣案風騰牌ＦＴ—九三一Ａ型十四吋直立式電扇壹具沒收之
。緩刑貳年。
壬○○、戊○○○、辛○○均無罪。
    事  實
一、甲○○為現任宜蘭縣第十五屆縣議員，亦係宜蘭縣第十六屆
    縣議員選舉第六選區登記參選人；乙○○為甲○○之女，擔
    任址設宜蘭縣羅東鎮○○路○段五０六號「私立常春藤技藝
    短期補習班」（下稱常春藤補習班）實際負責人；丁○○為
    甲○○縣議員服務處之助理，癸○○則擔任甲○○之司機。
二、甲○○、乙○○及丁○○均因圖求甲○○得以順利連任宜蘭
    縣第十六屆縣議員，竟共同基於對有投票權之人交付賄賂而
    約其為投票權一定行使之概括犯意聯絡及行為分擔，由丁○○於民國九十四年五月十一日，以常春藤補習班之名義，向
    址設宜蘭縣羅東鎮○○○街五號「源昌超級商店」（下稱源
    昌商店）不知情之負責人張慶杉，以每具新臺幣（下同）三
    百四十元之價格訂購偉昕企業有限公司（下稱偉昕公司）所
    製造之風騰牌ＦＴ—九三一Ａ型十四吋直立式電扇（下稱系
    爭電扇）一百具，貨款含稅總計為三萬四千零二十元，並指
    定將系爭電扇一百具送至常春藤補習班後，張慶杉即向偉昕
    公司宜蘭分公司訂購系爭電扇一百具，再由不知情之偉昕公
    司宜蘭分公司經理張阿明與司機何文捷，於當日下午將系爭
    電扇一百具運至常春藤補習班，由乙○○簽收且指揮張阿明
    與何文捷將系爭電扇一百具堆置在常春藤補習班一樓櫃臺旁
    空位，但因該處空間不足，乙○○遂再去電聯絡丁○○後，
    指示張阿明與何文捷將其餘系爭電扇載送至預定供作甲○○
    競選縣議員總部之宜蘭縣羅東鎮○○路一００號右側空屋內
    後，由丁○○點收。嗣後不知情之張慶杉之妻郭月鴻即開立
    三聯式統一發票向常春藤補習班請款，甲○○遂指示丁○○
    於同年五月三十日，簽發發票人為甲○○，付款人為臺灣土
    地銀行股份有限公司羅東分行（下稱土地銀行羅東分行），
    金額三萬四千元之支票一紙予張慶杉，用以支付系爭電扇一
    百具之貨款。其後，甲○○先於同年七月間交付有投票權之
    癸○○系爭電扇一具，而約定癸○○支持其參選之宜蘭縣第
    十六屆縣議員選舉，而為投票權一定之行使，癸○○明知系
    爭電扇乃賄選之代價，仍予收受且默示同意投票支持甲○○
    ，更與甲○○基於對有投票權之人交付賄賂而約其為投票權
    一定行使之概括犯意聯絡及行為分擔，先於同年七月十三日
    駕車搭載甲○○前往參加羅東社區會員大會時，依甲○○之
    指示擬交付其車內置放之系爭電扇予與會之宜蘭縣羅東鎮羅
    東里里長庚○○，庚○○雖默示同意投票權為一定之行使，
    但因仍有會議需繼續進行且騎乘機車不便載運系爭電扇，遂
    由癸○○於翌日（即同年月十四日）載送系爭電扇至庚○○
    位於宜蘭縣羅東鎮○○路四十六號住處，逕行交付予庚○○
    不知情之妻孫佩瑜。另癸○○復承前之概括犯意，於同年七
    月中旬某日，再依甲○○之指示前往址設宜蘭縣羅東鎮○○
    街三十二號朝發金紙行，交付擔任宜蘭縣禮儀用品工會理事
    長之己○○系爭電扇一具，己○○則基於投票權一定行使之
    默示同意而收受系爭電扇。嗣經臺灣宜蘭地方法院檢察署檢
    察官於九十四年十月十三日十三時許，指揮法務部調查局宜
    蘭縣調查站之調查員及宜蘭縣警察局、宜蘭縣警察局羅東分
    局、宜蘭縣警察局宜蘭分局員警持本院核發之搜索票，在甲○○位於宜蘭縣羅東鎮○○路一０八號住處扣得帳冊一本及
    預備交付之賄賂即系爭電扇五具，在癸○○位於宜蘭縣羅東
    鎮○○路一五三之一號住處扣得癸○○收受之賄賂即系爭電
    扇一具，在庚○○及己○○前開住處各扣得其等二人收受之
    賄賂即系爭電扇各壹具。嗣癸○○即於偵查中，自白其於九
    十四年七月間收受甲○○交付之系爭電扇而約其投票權為一
    定行使，及依甲○○指示，先後分送系爭電扇予庚○○及己○○，而約其等投票權為一定行使之行為。
二、案經臺灣宜蘭地方法院檢察署檢察官指揮法務部調查局宜蘭
    縣調查站、宜蘭縣警察局、宜蘭縣警察局羅東分局及宜蘭縣
    警察局宜蘭分局共同偵查後提起公訴暨追加起訴。
    理  由
壹、被告甲○○、乙○○、丁○○、癸○○及己○○有罪部分：
一、訊據被告甲○○、乙○○及丁○○固均坦承確由被告丁○○
    出面以常春藤補習班之名義，向源昌商店訂購系爭電扇一百
    具後，將系爭電扇分別置放在常春藤補習班一樓櫃檯旁之空
    間及宜蘭縣羅東鎮○○路一００號被告甲○○競選縣議員總
    部右側之空屋，貨款含稅總計為三萬四千零二十元則由被告
    丁○○於九十四年五月三十日，簽發發票人為甲○○，付款
    人為土地銀行羅東分行之面額三萬四千元支票予張慶杉等情
    屬實；被告癸○○亦對其於九十四年七月間某日收受被告甲○○贈送之系爭電扇一具，且於同年七月十三日駕車搭載被
    告甲○○前往參加羅東社區會員大會時，曾依被告甲○○之
    指示而欲交付系爭電扇一具予宜蘭縣羅東鎮羅東里里長庚○○，然因庚○○尚有會議需進行且騎機車不便攜帶，始於翌
    日載送系爭電扇一具至庚○○住處交予庚○○之妻孫佩瑜等
    情不諱；又被告癸○○於九十四年七月中旬某日再依被告甲○○之指示，攜帶系爭電扇一具至被告己○○住處交予被告
    己○○之事實，則據被告癸○○及己○○供認屬實。惟被告
    甲○○、乙○○、丁○○、癸○○及己○○均矢口否認有如
    公訴意旨所稱之交付賄賂而約定投票權人為投票權一定行使
    ，或收受賄賂而許以投票權為一定行使等犯行。被告甲○○
    辯稱：其並未以系爭電扇賄賂選民，系爭電扇乃丙○○為競
    選國民黨第十七次全國黨代表（下稱國民黨代表）而購買，
    而其則在丙○○競選過程中幫忙輔選，並曾陪同丙○○分送
    系爭電扇數次等語；被告乙○○辯稱：系爭電扇乃其受託為
    丙○○訂購，作為丙○○競選國民黨代表時使用，與甲○○
    參選縣議員無關等語；被告丁○○辯稱：系爭電扇係依乙○○指示，以常春藤補習班名義訂購，嗣因常春藤補習班空間
    不足，始再受乙○○之指示，於系爭電扇送至甲○○競選總
    部旁空屋時，告知送貨人員放置地點，至其支付系爭電扇之
    貨款則係經乙○○指示，才開立甲○○之支票予張慶杉等語
    ；被告癸○○辯稱：其並未分送系爭電扇予選民並要求選民
    投票支持甲○○，其僅係依指示載送系爭電扇予庚○○及己○○後即行離去，並未向庚○○或己○○提及關於選舉之事
    ，另其因擔任甲○○之司機，平日多受甲○○之照顧，該次
    收受甲○○贈送之系爭電扇一具，與甲○○競選縣議員之選
    舉無關；被告己○○則辯稱：其擔任宜蘭縣禮儀用品工會理
    事長，平日甲○○多常照顧基層人員，況其亦為殘障人士，
    以往即曾收受甲○○贈送之禮品，但其未在縣議員選舉中為
    甲○○助選，癸○○交付系爭電扇時，亦未提及有關選舉之
    事等語。
二、然查：
  (一)系爭電扇之來源與用途，究否係丙○○為競選國民黨代表時
    使用，而委請被告乙○○代為訂購：
  1.觀之被告甲○○於警詢時，針對系爭電扇一百具之來源及用
    途，皆以：不清楚，需問乙○○等語置辯，嗣於偵查中亦辯
    稱：其對系爭電扇一百具係何人購買、付款與用途均不知情
    ，系爭電扇並非其購買及付款，亦未曾分送系爭電扇等語明
    確，然其於警詢及偵查中針對系爭電扇一百具之來源與用途
    毫不知情之辯解，實與其自本院準備程序至審理時所辯：系
    爭電扇乃丙○○為競選國民黨代表而購買，其於丙○○競選
    期間因幫忙輔選，故曾陪同丙○○前往分送系爭電扇數次等
    語大相逕庭，是其事後翻異前供所持辯解是否可採，洵非無
    疑。蓋苟系爭電扇確係丙○○為競選國民黨代表才購入並發
    送，被告甲○○於遭警在其住處搜索且扣得系爭電扇五具後
    ，即得於警詢及偵查中明確說明系爭電扇之來源與用途，衡
    情論理皆無一再否認不知情，更完全排除其曾陪同丙○○分
    送系爭電扇之事實。從而，互核被告甲○○自警詢至偵審中
    就系爭電扇之購入過程與其參與情節所為前後不一且顯然矛
    盾之辯解，實難認其事後將有關系爭電扇之來源、用途等關
    鍵情節悉數推諉不涉及刑責之國民黨代表選舉使用等辯詞，
    確與真實相符而可採憑。
  2.互核被告甲○○、乙○○及丁○○等三人各於警詢及偵審中
    針對系爭電扇之訂購過程與付款之細節所執之辯解，益見其
    等三人事後將系爭電扇衍生之各項疑義，皆推予丙○○之辯
    詞，咸犯後避責飾究之語，同無可採。蓋被告甲○○除於警
    詢及偵查中完全否認系爭電扇與其有任何之關連，毫不知悉
    系爭電扇之來源及用途，亦無支付系爭電扇之貨款抑或分送
    系爭電扇之行為等語詳前述外，更於偵查中以：縣議員服務
    處若需採購禮品，係由乙○○採買，費用亦由乙○○支付，
    以其名義開立之支票則均經乙○○指示丁○○簽發，其本身
    並未開票，服務處並未支付所需禮品之費用等語置辯，經核
    除與被告丁○○於偵查中所辯：其向源昌商行訂購之系爭電
    扇一百具並非摸彩品，亦非提供丙○○作為競選國民黨代表
    時使用，而係服務處本身所需，至於系爭電扇送至常春藤補
    習班，乃因常春藤補習班之實際負責人乙○○為甲○○之女
    ，但財務上常春藤補習班與服務處仍各自獨立，亦即乙○○
    個人支出之費用不會由其簽發甲○○名義之支票付款，需乙○○透過甲○○向其指示開票，其才會簽發支票等語相互矛
    盾外，更徵系爭電扇一百具確非丙○○購入作為競選國民黨
    代表使用，而係被告甲○○服務處所需甚明。又互核被告乙○○於警詢時針對系爭電扇一百具之購買過程所持：系爭電
    扇一百具乃其委請常春藤補習班之前任會計「惠菁」與源昌
    商行接洽訂貨，再由現任會計李安琪以常春藤補習班名義開
    立統一發票，貨款則由其以現金支付源昌商行，購入之系爭
    電扇則於送至常春藤補習班後，其除留下四、五具自用外，
    其餘全數已由丙○○於當日全數載走之辯解，亦與其於偵查
    中所辯：系爭電扇一百具為常春藤補習班購買，之後陸續購
    入之電扇，才係幫丙○○購買，源昌商行送貨至常春藤補習
    班後，因常春藤補習班空間不足，便將部分系爭電扇送至甲○○競選總部旁空屋暫置，隨後便通知丙○○前來領取，但
    丙○○如何領取便不知情各語，已有前後不一顯然無法契合
    之嚴重瑕疵，且與被告甲○○、丁○○前揭辯解難稱吻合。
    是衡情論理以觀，倘系爭電扇一百具確如被告甲○○及乙○○於本院準備程序及審理時所辯：系爭電扇一百具係為丙○○競選國民黨代表時使用，焉何被告甲○○、乙○○及丁○○對於相關訂購系爭電扇之過程、貨款支付方式及系爭電扇
    之去向等各該細節，皆於警詢及偵查中互為矛盾無所契合之
    供述？況若丙○○本身需用電扇贈送國民黨員以利其競選國
    民黨代表，並無任何違法情事，且訂購電扇亦無任何資格限
    制，丙○○縱委請被告乙○○代購系爭電扇，被告乙○○亦
    無庸大費周章轉請被告甲○○縣議員服務處之助理即被告丁○○以常春藤補習班之名義訂購後，再簽發被告甲○○名義
    之支票用以付款。被告甲○○及乙○○所辯情詞實已悖離常
    情而過於迂迴及複雜，自難採信為真實。
  3.依證人丙○○於本院審理時到庭結證：其擔任國民黨次級團
    體青年工作會（下稱青工會）會長，因第一次參選國民黨代
    表，故與青工會會員乙○○商討後，決定購買系爭電扇為禮
    品，並由乙○○全權處理，事後經乙○○告知系爭電扇置放
    地點在常春藤補習班及乙○○住處隔壁，其則自行前往分次
    拿取，每次約拿六、七具；因其進出常春藤補習班甚為頻繁
    且乙○○住處隔壁置放系爭電扇之空屋並未上鎖，故其在拿
    取過程皆未與人接洽；付款金額則為乙○○口頭告知後其便
    以現金支付，未看帳單；分送系爭電扇時，曾搭乘癸○○駕
    駛之車輛與甲○○一同前往分送三至五次，共約送出七、八
    十具，剩餘之系爭電扇其迄今仍未處理；又其認識庚○○，
    因庚○○同屬青工會會員，但不認識己○○等語綦詳，整體
    情節似與被告甲○○及乙○○所辯情節大致契合而有利於被
    告甲○○、乙○○及丁○○，然細觀證人丙○○前揭證言，
    亦見顯已悖離事理。蓋丙○○縱與被告乙○○甚為熟稔且時
    常進出常春藤補習班，衡情前往常春藤補習班拿取系爭電扇
    時，仍無絲毫不予知會即逕行搬取六、七具電扇之理，又其
    逕自未上鎖空屋內之搬取系爭電扇，事前毫無任何知會，倘
    遭誤認無故侵入他人屋舍行竊，豈非多生事端？再者，數量
    甚鉅之數十具電扇堆放在未上鎖之房舍內，係由何人負保管
    責任？苟有失竊情事發生，財物損失之責任又將如何釐清？
    總上均徵證人丙○○純為脫免系爭電扇與被告甲○○、乙○○及丁○○間之關連，而全將相關責任攬於己身甚明。另證
    人丙○○未向被告乙○○索取系爭電扇之發票，俾利控管與
    核對競選開支，僅單憑被告乙○○口頭告知數額便逕付貨款
    ，亦難謂與一般競選費用核銷管控之基本程序相合。總上均
    徵證人丙○○此部分之證言，顯與一般日常生活之經驗法則
    顯然有違而難採憑。再者，證人丙○○若僅送出七、八十具
    系爭電扇，顯見應餘二十餘具系爭電扇，但所剩之系爭電扇
    下落何處，竟無人得悉？且苟系爭電扇確為證人丙○○所購
    入，被告乙○○又怎在未告知所有權人丙○○之情況下，自
    行拿取五具電扇返家自用？末查，證人丙○○既不認識被告
    己○○，亦未曾贈與系爭電扇予癸○○，為何被告己○○及
    癸○○皆各獲贈系爭電扇一具？換言之，被告乙○○自行拿
    取五具系爭電扇返家使用，被告甲○○逕行贈送系爭電扇一
    具予其司機癸○○，再指示被告癸○○載送系爭電扇一具予
    被告己○○等情，依證人丙○○之證詞，可見證人丙○○皆
    不知情，是謂被告乙○○拿取及被告甲○○發送之系爭電扇
    均為證人丙○○所購入且用於競選國民黨代表使用，實非事
    理之常。綜前各情，即徵證人丙○○於本院審理時所為有利
    被告甲○○、乙○○及丁○○之證言，咸屬迴護之詞，皆無
    可採。
  4.證人庚○○雖於本院審理時到庭結證：九十四年七月十三日
    在羅東社區會員大會時，現任之羅東區縣議員均到場，甲○○亦已縣議員身分參加，會中其在外抽菸時，癸○○向其表
    示欲贈送物品，但其因騎乘機車且尚要參加會議不便載運而
    未當場拿取，但其知悉丙○○參加國民黨代表選舉，而丙○○與乙○○熟識，甲○○亦幫丙○○助選，故其認所贈物品
    係與國民黨代表選舉有關，翌日癸○○載送系爭電扇至其住
    處由其妻收受後，其妻轉告癸○○僅表示系爭電扇係贈送里
    長之物，並未夾帶宣傳品或其他文件，隨後甲○○抑或癸○○並未再與之聯繫等語綦詳。惟證人庚○○已於偵查中，對
    其涉犯收受賄賂即系爭電扇而許投票權為一定之行使之刑法
    第一百四十三條第一項罪名自白屬實，且明確供稱：丙○○
    並未向其拉票，甲○○亦未代丙○○向其拉票，系爭電扇乃
    甲○○指示癸○○送來，其收受後便知系爭電扇係為選舉而
    贈送等語翔實，顯見證人庚○○於本院審理時到庭翻異其於
    偵查中之供詞而為有利被告甲○○之證述，要屬迴護之語，
    委無可採。況依被告甲○○並未於羅東社區會員大會開會時
    委請證人庚○○支持丙○○競選國民黨代表，而係逕由被告
    癸○○向證人庚○○表示欲贈送系爭電扇一具，嗣由被告癸○○載送系爭電扇予證人庚○○時，復未夾帶丙○○之宣傳
    文件，事後被告甲○○亦無聯繫證人庚○○說明系爭電扇乃
    丙○○助選之贈品之客觀情狀，衡情論理證人庚○○如何聯
    想系爭電扇係與丙○○競選國民黨代表間，具有關連性？又
    證人庚○○於收受系爭電扇時，並非國民黨員，並無投票選
    舉國民黨代表之資格，是丙○○又何需致贈系爭電扇予無投
    票權之證人庚○○？秉此以觀，同徵證人庚○○於本院審理
    時所為之證詞確非實情，當無足採。被告甲○○指示被告癸○○贈送系爭電扇一具予證人庚○○，顯非為丙○○競選國
    民黨代表之助選禮品，應堪認定。
  5.證人己○○亦雖於本院審理時到庭結證：其於九十四年七月
    底黨代表選舉後，曾收受癸○○交付之系爭電扇，當時癸○○僅表示系爭電扇為甲○○贈送，並未交付其他與選舉有關
    之宣傳品，事後甲○○亦未與之聯繫，其猜想甲○○致贈系
    爭電扇或與黨代表選舉有關，因甲○○前於六月底、七月初
    時，曾拜託幫忙黨代表選舉之事，印象中係委請支持楊吉雄
    之女婿，但其不知楊吉雄之女婿即丙○○，事後其因未收到
    國民黨部之通知，故未前往投票等語明確。然細查證人己○○前開證言，亦顯得見其於本院審理時所為有利於被告甲○○之證詞，同屬悖離常情常理而無可採。蓋若被告甲○○係
    為丙○○助選國民黨代表而為丙○○分送系爭電扇予證人己○○，則於指示被告癸○○前往交付系爭電扇時，怎會告知
    系爭電扇乃被告甲○○所贈送？申言之，被告甲○○應連同
    丙○○之競選文宣一併交付證人己○○，並確實告知系爭電
    扇乃丙○○所贈送，方為事理之常。再者，被告己○○收受
    系爭電扇時，國民黨代表選舉業已結束，證人己○○亦未前
    往投票，足見證人己○○毫無參與國民黨代表選舉之任何事
    宜，是既證人己○○並未貢獻心力幫忙丙○○競選國民黨代
    表，被告甲○○又基於何項因素，遲至國民黨代表選舉後，
    仍再為丙○○致贈系爭電扇予證人己○○？綜前亦見證人己○○於本院審理時結證各語，同屬迴護被告甲○○之詞，洵
    非可信。
  6.總上各節，即徵系爭電扇一百具，確非丙○○為競選國民黨
    代表而委請被告乙○○代為購入，再委請被告甲○○幫忙輔
    選而陪同發送之事實，應堪認定。被告甲○○、乙○○及丁○○等三人自警詢至偵審中，就系爭電扇之來源、用途、付
    款方式及系爭電扇流向之各該細節所為之辯解，均無可採。
  (二)被告甲○○是否利用交付系爭電扇之方式，賄賂有投票權人
    癸○○、庚○○及己○○，約定其等投票權為一定行使：
  1.被告癸○○迭於歷次偵查中先後供稱：九十四年七、八月間
    曾駕車搭載甲○○前往分送電扇，電扇係以紙箱包裝置放後
    座，其中搬運電扇至民宅約一、二次，均在羅東鎮地區；其
    所載送之電扇均由甲○○競選總部搬取，數量其不清楚，需
    問服務處助理丁○○；同年七月十三日其搭載甲○○前往參
    加羅東社區會員大會時，車內亦放置電扇二、三具，嗣經甲○○指示而轉告庚○○，甲○○有物品欲贈送，但庚○○表
    示仍須開會，其才於翌日再載送電扇至庚○○住處，因庚○○不在家，便交付庚○○之妻；又其至己○○住處交付電扇
    一具，同依甲○○之指示辦理，直接將電扇交付己○○；另
    在其住處扣得電扇亦為甲○○所贈，甲○○表示電扇為其訂
    購；甲○○係先贈其電扇後，才由其搭載甲○○亦或單獨前
    往分送電扇等語綦詳，並曾於偵查中表明願依公職人員選舉
    罷免法之規定自白犯罪而供承：因其為甲○○之司機，故甲○○指示其前往分送電扇五、六次，有時一具，有時二、三
    具等語翔實，經核皆與證人庚○○及被告己○○於警詢及偵
    查中到庭結證情節吻合一致，證人庚○○亦因於偵查中自白
    其明知系爭電扇乃被告甲○○賄選之對價，仍予收受並默示
    許以投票權為一定行使之犯行，而由臺灣宜蘭地方法院檢察
    署檢察官以九十三年度選偵字第三號為職權不起訴處分，此
    見卷附不起訴處分書即明，足見被告癸○○前於偵查中自白
    之各該情詞，確與真實相符而可採信，被告癸○○明知被告
    甲○○以交付系爭電扇乃約定有投票權人為投票權一定行使
    之對價，仍收受系爭電扇一具且與被告甲○○基於共同犯意
    聯絡及行為分擔，為被告甲○○分送系爭電扇予有投票權之
    人而約定為投票權一定行使等情，已甚明確。
  2.至被告癸○○、己○○及證人庚○○嗣於本院準備程序及審
    理時到庭以證人身分進行交互詰問時，雖均翻異前詞而為有
    利被告甲○○之指證，且皆將系爭電扇之來源及目的，推由
    丙○○競選國民黨代表時贈送。然其等前開證言均屬無據，
    皆無可採，已詳前述。況被告己○○及證人庚○○均已是認
    其等知悉被告癸○○擔任被告甲○○之司機，故被告癸○○
    單獨攜帶系爭電扇贈與被告己○○與證人庚○○時，衡之一
    般日常生活之經驗法則與論理法則，被告己○○與證人庚○○自當明確知悉被告癸○○交付之系爭電扇乃被告甲○○所
    贈，殆無疑義。從而，被告癸○○於交付系爭電扇時，雖未
    明示系爭電扇乃被告甲○○因競選縣議員所致贈，復未交付
    任何選舉文宣，但被告己○○及證人庚○○竟均逕行收受系
    爭電扇而未對被告癸○○就系爭電扇之目的有所詢問、質疑
    ，顯見被告己○○及證人庚○○對被告甲○○贈送系爭電扇
    之目的應已知之明甚而無須明言，其等二人於收受被告甲○○指示被告癸○○交付之系爭電扇時，均明知系爭電扇乃被
    告甲○○用以賄賂有投票權人並約定為投票權一定行使之對
    價，仍逕予收受而默示其等投票權為一定行使等情，彰彰明
    甚，顯可認定。
  3.綜據前開被告癸○○、己○○及證人庚○○於偵查中供證各
    語，再佐以證人庚○○於偵查中供述：甲○○於參加羅東社
    區會員大會後之聚餐時，曾於逐桌敬酒時委請支持等語，及
    被告癸○○及證人庚○○所供承：甲○○參加羅東社區會員
    大會時，癸○○駕駛之自用小客車內尚有電扇二、三具之客
    觀跡證，即足認定被告甲○○購買系爭電扇之目的，確係用
    於賄賂有投票權人而約定為投票權一定行使之用。被告癸○○及己○○所犯投票受賄罪行之各項事證已屬明確，其等二
    人之犯行均堪認定，各應依法論科。
  (三)被告乙○○及丁○○是否與被告甲○○利用系爭電扇賄賂有
    投票權人並約定投票權為一定行使之犯行，具有共同犯意聯
    絡及行為分擔：
  1.被告乙○○及丁○○各於警詢及偵審中針對系爭電扇之訂購
    過程與付款之細節及因系爭電扇衍生之各項疑義，皆推予丙○○之辯詞，皆無可採已詳前述。是依被告丁○○身為被告
    甲○○服務處助理，受託為被告甲○○訂購系爭電扇一百具
    ，並開立被告甲○○名義之支票為之付款，更於部分系爭電
    扇送至被告甲○○競選總部旁之空屋時前往收受，已堪認定
    其對被告甲○○訂購系爭電扇一百具之用途實已知之甚稔，
    並負責保管至於競選總部旁空屋內之系爭電扇，俾利被告癸○○得自該處拿取系爭電扇搭載被告甲○○抑或單獨前往分
    送系爭電扇予有投票權之人甚明。另被告乙○○為被告甲○○之女，系爭電扇乃由被告丁○○以常春藤補習班之名義向
    源昌商行訂購後，將部分系爭電扇堆置在常春藤補習班櫃檯
    旁空間之事實，已經其自承在卷。另常春藤補習班多為成人
    課程，競選期間在補習班門口張貼被告甲○○競選廣告係為
    增加被告甲○○曝光機會之情，亦據證人即被告甲○○之子
    林佑澤於偵查中結證屬實。總上情節再佐以被告甲○○、乙○○及丁○○針對系爭電扇之來源、用途、流向及如何支付
    貨款等細節所持之辯解，均已相互矛盾無所契合之各項跡證
    ，即可認定被告乙○○與被告丁○○皆明知被告甲○○購入
    系爭電扇一百具之目的，確係用以賄賂有投票權人而約定投
    票權為一定行使，並採取利用常春藤補習班名義訂購之迂迴
    方式予以掩飾。被告乙○○及丁○○矢口否認犯行，咸屬無
    由，皆無可採。被告甲○○、乙○○及丁○○等三人基於共
    同犯意聯絡，並由被告乙○○、丁○○負責訂購用以賄賂有
    投票權人之系爭電扇一百具之階段行為之事證亦稱明確，犯
    行均堪認定，各應依法論科。
二、論罪科刑：
    核被告甲○○、乙○○、丁○○及癸○○，就被告乙○○、
    丁○○負責訂購系爭電扇一百具供作贈送有投票權人而約定
    投票權為一定行使之對價，被告甲○○付款再指示被告癸○○前往發送之所為，均係犯公職人員選舉罷免法第九十條之
    一第一項之對有投票權人交付賄賂罪。又被告甲○○、乙○○與丁○○於購入系爭電扇後，由被告甲○○先以系爭電扇
    一具賄賂被告癸○○而約其投票權為一定之行使，再以系爭
    電扇作為賄賂庚○○及被告己○○而約其等投票權為一定之
    行為，及被告癸○○先後依被告甲○○之指示而交付賄賂即
    系爭電扇各一具與庚○○及被告己○○，並約其等為投票權
    一定之行使，均屬時間緊接，方法相同且觸犯構成要件相同
    之罪，顯均係出於概括犯意反覆為之，皆應依刑法第五十六
    條連續犯之規定論以一罪並加重其刑。又被告甲○○、乙○○及丁○○就投票行賄庚○○及被告癸○○、己○○間，及
    被告甲○○、癸○○就投票行賄庚○○及被告己○○間，因
    各具共同犯意聯絡及行為分擔，應各論以共同正犯。至公職
    人員選舉罷免法第九十條之一第一項雖於九十五年二月三日
    修正為「對於有投票權之人，行求期約或交付賄賂或其他不
    正利益，而約其不行使投票權或為一定之行使者，處三年以
    上十年以下有期徒刑，得併科新臺幣一百萬元以上一千萬元
    以下罰金。」惟依刑法第二條第一項後段之規定，被告甲○○、乙○○、丁○○及癸○○仍應適用有利於前開被告四人
    之修正前之公職人員選舉罷免法第九十條之一第一項，附此
    敘明。至被告癸○○對其違反公職人員選舉罷免法第九十條
    之一第一項之罪行，因已於偵查中自白犯罪，應依同條第五
    項前段之規定予以減輕其刑，並依法先加後減之。又被告癸○○及己○○均為有投票權人，竟收受賄賂而許投票權為一
    定行使，所為皆係犯刑法第一百四十三條第一項之投票受賄
    罪。被告癸○○就所犯上開二罪，犯意個別，行為互殊，應
    分論併罰之。審酌選舉權乃民主政治最重要之環節，如何保
    持選舉權得以公正、合法、自由行使，以達選賢與能，實為
    民主國家之終極目標，並能使民主政治基盤不遭侵蝕之精神
    ，被告甲○○身為縣議員，竟仍採取賄選方式圖求順利連任
    ，被告乙○○、丁○○與癸○○亦皆不循正當民主方式助選
    ，反與被告甲○○基於共同犯意聯絡及行為分擔而以交付系
    爭電扇之方式賄選拉票，被告癸○○及己○○則亦罔顧投票
    之民主精神，竟均收受賄賂而約其投票權為一定行使，情節
    皆非輕微，惟總據被告等人之素行，到庭態度，犯罪動機、
    目的、手段與造成整體國家法益之侵害程度等一切情狀，爰
    酌情各量處如主文所示之刑，並對被告乙○○、丁○○、癸○○、己○○所犯之罪，皆併予諭知易科罰金之折算標準，
    被告癸○○所犯二罪並定期應執行刑及宣告易科罰金之折算
    標準。又被告甲○○、乙○○、丁○○、癸○○及己○○分
    別因犯公職公職人員選舉罷免法第九十條之一第一項及刑法
    第一百四十三條第一項之罪，應均依公職人員選舉罷免法第
    九十八條第三項之規定，各併予宣告如主文所示之褫奪公權
    期間，以資警懲。末查，被告乙○○、丁○○、癸○○及己○○前均未曾受有期徒刑以上刑之宣告，此見卷附臺灣高等
    法院被告前案紀錄表即明，是念其等皆因一時失慮致罹刑典
    ，經此偵審程序及科刑之判決後，當能知所警惕而無再犯之
    虞，本院認對其等四人所為前開刑之宣告，皆以暫不執行為
    適當，爰均併予宣告緩刑二年，用啟自新，並觀後效。
三、沒收：
    在被告甲○○位於宜蘭縣羅東鎮○○路一０八號住處所扣得
    之被告甲○○、乙○○、丁○○及癸○○共同預備交付之賄
    賂即系爭電扇五具，均應依公職人員選舉罷免法第九十條之
    一第三項之規定，不問屬於犯人與否，皆併予諭知沒收；在
    庚○○及被告己○○上開住處所扣得，庚○○及被告己○○
    收受之賄賂即系爭電扇各一具，因屬被告甲○○、乙○○、
    丁○○及癸○○共同交付之賄賂，亦應依公職人員選舉罷免
    法第九十條之一第三項之規定，不問屬於犯人與否，沒收之
    ；在被告癸○○住處所扣得，被告癸○○收受之賄賂即系爭
    電扇一具，因屬被告甲○○、乙○○及丁○○共同交付之賄
    賂，同應依公職人員選舉罷免法第九十條之一第三項之規定
    ，不問屬於犯人與否，沒收之；另被告癸○○與己○○就其
    等二人所犯之刑法第一百四十三條第一項投票受賄罪部分，
    其等二人所收受之賄賂即系爭電扇各一具，則應依刑法第一
    百四十三條第二項前段之規定，均併予諭知沒收；其餘扣案
    之物，因乏證據證明係被告甲○○、乙○○、丁○○及癸○○供預備或用以行求期約或交付之賄賂，亦均非屬供犯罪所
    用之物，爰皆不併予宣告沒收，特此敘明。
貳、被告壬○○、戊○○○及辛○○無罪部分：
一、公訴意旨另以：被告壬○○係宜蘭縣羅東鎮信義里里長，被
    告戊○○○為址設宜蘭縣羅東鎮○○路一四四號「美乃士理
    髮店」老闆娘，辛○○則為宜蘭縣羅東鎮居民，其等三人均
    為宜蘭縣議會第十六屆縣議員選舉第六選區內有投票權之人
    ，竟明知擔任被告甲○○司機之被告癸○○交付之系爭電扇
    乃被告甲○○用以賄賂約定其等投票權為一定行使之對價，
    竟均基於收受賄賂而為投票權一定行使之犯意，收受系爭電
    扇各一具而默示其等之投票權為一定之行使。因認被告壬○○、戊○○○及辛○○等三人皆涉犯刑法第一百四十三條第
    一項之投票受賄罪嫌。
二、按犯罪事實應依證據認定之，無證據不得推定其犯罪事實；
    不能證明被告犯罪者，應諭知無罪之判決，刑事訴訟法第一
    百五十四條第二項、第三百零一條第一項分別定有明文。又
    認定不利於被告之事實須依積極證據，茍積極證據不足為不
    利於被告事實之認定時，即應為有利於被告之認定，更不必
    有何有利之證據，再事實之認定，應憑證據，如未能發現相
    當證據，或證據不足以證明，自不能以推測或擬制之方法，
    為裁判基礎，且認定犯罪事實所憑之證據，雖不以直接證據
    為限，間接證據亦包括在內，然無論直接或間接證據，其為
    訴訟上之證明，須於通常一般之人均不致於有所懷疑，而得
    確信其為真實之程度者，始得據之為有罪之認定，最高法院
    著有三十年上字第八一六號、四十年臺上第八六號、七十六
    年台上第四九八六號判例可資參照。
三、公訴意旨無非係以：
  (一)被告甲○○、乙○○、丁○○基於共同犯意聯絡而由被告丁○○出面向源昌商行訂購系爭電扇一百具之各該事證。
  (二)被告壬○○自承：甲○○曾委請其幫忙拉票等語。
  (三)被告辛○○自承：其為甲○○之夫林明正之友人等語。
  (四)證人庚○○證述：曾收受癸○○交付之系爭電扇一具，亦曾
    目擊癸○○所駕駛，搭載甲○○前往參加羅東社區會員大會
    之自用小客車後座，置放數具電扇，亦曾聽聞甲○○以車載
    送電扇分送選民及林姓宗親會，收受之選民應知系爭電扇均
    與選舉有關等語。
  (五)證人林啟東證稱：聽說甲○○以車載送電扇發送選民等語。
  (六)被告癸○○自承：曾載送系爭電扇交付壬○○、戊○○○及
    辛○○等語。
  (七)綜上各項事證，而認定被告壬○○、戊○○○及辛○○等三
    人，均涉犯刑法第一百四十三條第一項之投票受賄罪嫌。
四、然查：
  (一)公訴意旨所依憑之前開各項論據，其中(一)部分，僅得作為被
    告甲○○、乙○○、丁○○及癸○○間，具有共同購入系爭
    電扇一百具作為賄賂有投票權之人而約定投票權為一定行使
    之證據，被告壬○○、戊○○○及辛○○究否確已收受系爭
    電扇而許其等之投票權為一定之行使，則需積極證據予以證
    明。秉此以觀，被告壬○○供稱：甲○○曾委請其代為拉票
    等語、被告辛○○供陳：甲○○之夫林明正為其友人等語，
    及證人庚○○自承業已收受系爭電扇一具而許其投票權為一
    定行使之自白，均無法證明被告壬○○、戊○○○及辛○○
    有無收受系爭電扇而許其等之投票權為一定行使之行為，是
    公訴意旨所引之前開證據資料，皆難作為認定被告壬○○、
    戊○○○及辛○○確有如公訴意旨所稱之投票受賄罪嫌之有
    力證據。
  (二)證人林啟東於偵查中結證：「聽說甲○○以車載送電扇發送
    選民等情」，及證人庚○○證述：其曾聽聞「甲○○以車載
    送電扇分送選民及林姓宗親會」，收受之選民應知系爭電扇
    均與選舉有關等語，皆顯屬證人林啟東、庚○○「聽聞」而
    非親眼見聞之事項，是該「甲○○以車載送電扇分送選民及
    林姓宗親會」之內容，顯屬傳聞證據而不具證據能力，不得
    執為認定被告壬○○、戊○○○及辛○○是否涉犯投票受賄
    罪之證據基礎，應屬明甚。
  (三)被告癸○○雖供承：其曾交付系爭電扇予壬○○、戊○○○
    及辛○○等語明確，然僅有被告癸○○單方指述而無其他證
    據可資佐憑，亦即經警各在被告壬○○、戊○○○及辛○○
    之住處實施搜索後，皆未扣得系爭電扇，自難單依被告癸○○自承：各交付系爭電扇一具予壬○○、戊○○○及辛○○
    之片面供述，而無其他積極證據抑或補強證據予以證明或佐
    考，率予認定被告癸○○所為之前開供述即與事實相符。
  (四)總合前陳，被告壬○○、戊○○○及辛○○涉犯刑法第一百
    四十三條第一項投票受賄罪嫌部分，因公訴人舉證顯有不足
    ，顯不足以證明被告壬○○、戊○○○及辛○○確已收受被
    告甲○○用以行賄有投票權人之系爭電扇，而其等之投票權
    為一定之行使之事實。此外，再經本院復查亦無其他積極證
    據抑或補強證據可資證明被告等三人確有如公訴意旨所稱之
    此部分犯行，基於禁止推定罪狀之法則，確保國家刑罰權之
    正確行使之目的下，因公訴意旨援引之各項事證，實仍不足
    使被告壬○○、戊○○○及辛○○等三人之犯行達於通常一
    般之人均不致有所懷疑，而得確信其為真實之程度，揆諸首
    揭法條規定，因被告等三人之犯罪皆屬不能證明，爰依法為
    被告壬○○、戊○○○及辛○○均無罪判決之諭知。
據上論斷，應依刑事訴訟法第二百九十九條第一項前段、第三百
零一條第一項，修正前公職人員選舉罷免法第九十條之一第一項
、第三項、第五項、第九十八條第三項，刑法第十一條前段、第
二條第一項後段、第二十八條、第五十六條、第一百四十三條第
一項、第二項、第四十一條第一項前段、第五十一條第五款、第
八款、第三十七條第二項、第三項、第七十四條第一款，罰金罰
鍰提高標準條例第一條前段、第二條，判決如主文。
本案經檢察官賴慶祥到庭執行職務
中    華    民    國    95    年    6     月    13    日
                  刑事第三庭審判長法  官  黃永勝
                                  法  官  林楨森
                                  法  官  陳嘉年
以上正本證明與原本無異。
如不服本判決應於收受本判決後10日內向本院提出上訴書狀，其
未敘述上訴理由者，並得於提起上訴後10日內向本院補提理由書
狀(均須按他造當事人之人數附繕本)「切勿逕送上級法院」。
                                  書記官  林嘉萍
中    華    民    國    95    年    6     月    15    日
附錄本案論罪科刑法條全文
修正前公職人員選舉罷免法第九十條之一第一項
對於有投票權之人，行求期約或交付賄賂或其他不正利益，而約
其不行使投票權或為一定之行使者，處五年以下有期徒刑，得併
科新臺幣四十萬元以上四百萬元以下罰金。
刑法第一百四十三條第一項
有投票權之人，要求、期約或收受賄賂或其他不正當利益，而許
以不行使其投票權或為一定之行使者，處三年以下有期徒刑，得
併科五千元以下罰金。


司法院資訊處製作；財團法人民間司法改革基金會備份。
